---
title: "PCoA"
execute:
    echo: true
    warning: false
    message: false
    cache: false
---

## Objetivo

Vamos a hacer un análisis de coordenadas principales (PCoA) utilizando una matriz de distancias con métrica Bray-Curtis para los datos de las mediciones 2026. Obtendremos varias gráficas personalizadas.

## Base de datos

```{r}
#| label: load-library
#| echo: false

library(here)
library(vegan)

```

```{r}

datos_2026 <- read.csv(here("data", "datos_multivariada.csv"),
                  # Read a CSV file into R as a data frame
                  dec = ",",
                  # Decimal separator is comma
                  sep = ",",
                  # Values are separated by commas
                  stringsAsFactors = FALSE)
                  # Keep text columns as character (not factors)


```

## Procedimiento

Instaló los pauetes de R necesario para la visualización de los datos:

```{r}
#| label: load-packages
#| eval: false
#| echo: true

install.packages("here")
install.packages("vegan")

```

Realizó la carga de las librería de los paquetes para la visualización de los datos:

```{r}
#| label: load-library
#| eval: false
#| echo: true

library(here)
library(vegan)

```


### Obtener la matriz de distancias

Primero, tenemos que quitar las columnas que contienen texto para poder obtener la matriz de distancia y después utilizar la función `cmdscale`. Hay varias métricas de distancia que puedes usar, asegúrate que estás utilizando la mejor métrica para el tipo de datos que tienes. 
