---
title: "PCoA"
execute:
    echo: true
    warning: false
    message: false
    cache: false
---

## Objetivo

Vamos a hacer un análisis de coordenadas principales (PCoA) utilizando una matriz de distancias con métrica Bray-Curtis para los datos de las mediciones 2026. Obtendremos varias gráficas personalizadas.

## Base de datos

```{r}
#| label: load-library
#| echo: false

library(here)
library(vegan)

```

```{r}

datos_2026 <- read.csv(here("data", "datos_multivariada.csv"),
                  # Read a CSV file into R as a data frame
                  dec = ",",
                  # Decimal separator is comma
                  sep = ",",
                  # Values are separated by commas
                  stringsAsFactors = FALSE)
                  # Keep text columns as character (not factors)


```

## Procedimiento

Instaló los pauetes de R necesario para la visualización de los datos:

```{r}
#| label: load-packages-show
#| eval: false
#| echo: true

install.packages("here")
install.packages("vegan")

```

Realizó la carga de las librería de los paquetes para la visualización de los datos:

```{r}
#| label: load-library-show
#| eval: false
#| echo: true

library(here)
library(vegan)

```

### Obtener la matriz de distancias

Primero, tenemos que quitar las columnas que contienen texto para poder obtener la matriz de distancia y después utilizar la función `cmdscale`. Hay varias métricas de distancia que puedes usar, asegúrate que estás utilizando la mejor métrica para el tipo de datos que tienes. 

```{r}

datos <- datos_2026 [, 3:16]

dist_datos <- vegdist (datos, method = "bray")

pcoa_datos <- cmdscale (dist_datos, 2)

```

### Hagamos la gráfica

Hay que guardar la información que necesitamos para después usar la función `plot`. Si no queda claro qué estamos guardando en x o en y, puedes imprimir el objeto “pcoa_datos”. También ayuda que busques en la ayuda cómo se utiliza la función `plot`.

```{r}

x <- pcoa_datos [ ,1]

y <- pcoa_datos [ ,2]

plot (x, y, 
    xlab = "Coordenada 1", 
    ylab = "Coordenada 2", 
    main = "data = datos multivariada 2026", 
    pch = 1)
```

Existe una observación rara, pero !todo se puede arreglar! Si buscamos en la base de datos nos damos cuenta que esa obseración se encuentra en el renglón 41. Se puede eliminar de muchas formas (recuerda la clase de “Manejando las bases de datos en R”). La forma más sencilla es utilizando los corchetes.

```{r}

datos2 <- datos [-41, ]

```


Ahora sí podemos volver a hacer la gráfica sin ese valor.

```{r}

dist_datos1 <- vegdist(datos2, method = "bray")

pcoa_datos1 <- cmdscale(dist_datos1, 2)

x1 <- pcoa_datos1 [ ,1]

y1 <- pcoa_datos1 [ ,2]

plot (x1, y1, 
    xlab = "Coordenada 1", 
    ylab = "Coordenada 2", 
    main = "datos 2026 sin la observación rara", 
    pch = 1)

```

### Hagamos varias versiones personalizadas de la gráfica

#### Gráfica con colores por sexo

Podemos usar dos colores (uno por sexo) para distinguir aquellas observaciones que fueron tomadas de mujeres o de hombres. Para ésto, necesitamos escribir nuestra propia función, que estará guardada en el objeto **colores_sexo**. Nuestra función utiliza condicionales, básicamente las instrucciones que le estamos dando a R se leen como: “busca a todo lo largo de la columna sexo, si encuentras la palabra mujer utiliza el color rosa, para todo lo demás utiliza el color azul”.

```{r}

datos3 <- datos_2026 [-41,]

etiquetas_sexo <- datos3$sexo

colores_sexo <- function(variable) {
  if (grepl("mujer", variable)) {
    "deeppink"
  } else {
    "royalblue"
  }
}

```

Una vez que escribimos nuestra función, queremos aplicarla a cada elemento que se encuentra en *etiquetas_sexo* y juntar toda la información en un vector con la función `unlist`.

```{r}

etiquetas_colores_sexo <- unlist(lapply(etiquetas_sexo, colores_sexo))

```

Y volvemos a hacer la gráfica con la función `plot` pidiendo que utilice nuestra función para poner los colores.

```{r}
#| eval: false
#| echo: true

plot (x1, y1, 
    xlab = "Coordenada 1", 
    ylab = "Coordenada 2", 
    main = "con colores por sexo", 
    col = etiquetas_colores_sexo)

```

#### Gráfica con el nombre de las personas en lugar de puntos, usando un sólo color

```{r}
#| eval: false
#| echo: true

etiquetas_nombres <- datos3$id

plot (x1, y1, 
    xlab = "Coordenada 1", 
    ylab = "Coordenada 2", 
    type = "n", 
    main = "con nombres") +
text (x1, y1, 
    labels = etiquetas_nombres, 
    cex = 0.8)

```

#### Gráfica con nombres, pero con los dos colores

```{r}
#| eval: false
#| echo: true

etiquetas_nombres_colores <- unlist(lapply(datos3$sexo, colores_sexo))

plot (x1, y1, 
    xlab = "Coordenada 1", 
    ylab = "Coordenada 2", 
    type = "n", 
    main = "con nombres y colores") +
text (x1, y1, 
    labels = etiquetas_nombres, 
    col = etiquetas_nombres_colores, 
    cex = 0.8)

```

#### Gáfica con leyenda

```{r}
#| eval: false
#| echo: true

plot (x1, y1, 
    xlab = "Coordenada 1", 
    ylab = "Coordenada 2", 
    type = "n", 
    main = "con nombres y colores") +
text (x1, y1, 
    labels = etiquetas_nombres, 
    col = etiquetas_nombres_colores, 
    cex = 0.8) +
legend ("bottomright", 
    legend = c ("mujer", "hombre"), 
    col = c ("deeppink", "royalblue"), 
    pch = 1, 
    cex = 1)

```



## Resultados

```{r}
#| echo: false

plot (x1, y1, 
    xlab = "Coordenada 1", 
    ylab = "Coordenada 2", 
    main = "con colores por sexo", 
    col = etiquetas_colores_sexo)

```

## Probelmas encontrados

## Aprendizaje